【裁判字號】    99,簡上,140
【裁判日期】    990831
【裁判案由】    返還不當得利
【裁判全文】
臺灣板橋地方法院民事判決             99年度簡上字第140號
上  訴  人  甲○○
被上訴人    乙○○
                      76之1號4樓
訴訟代理人  楊華興律師
上列當事人間請求返還不當得利等事件，上訴人對於中華民國99
年4 月26日本院板橋簡易庭99年板簡字第252 號第一審判決提起
上訴，經本院於99年8 月24日言詞辯論終結，判決如下：
    主  文
上訴駁回。
第二審訴訟費用由上訴人負擔。
    事實及理由
一、上訴人起訴主張：上訴人於民國96年10目18日遭不詳姓名之
    人詐騙，以自動提款機轉帳方式匯款新臺幣（下同）20萬元
    入被上訴人之合作金庫銀行營業部帳號0000000000000 號帳
    戶及新光銀行城內分行帳號0000000000000 號帳戶，理論上
    帳戶內款項所有權屬於被上訴人，其提供帳戶或提款卡予他
    人使用，應解釋為授予代理權請該他人代為提領，依民法代
    理之法律關係解釋，其提領效果應歸於被上訴人，且被上訴
    人經刑事判決認定成立詐欺幫助犯，與詐騙集團有行為分擔
    與犯意聯絡，足證被上訴人無法律上原因而受有利益。又被
    上訴人依刑事判決成立詐欺幫助犯，符合民法侵權行為要件
    ，上訴人係於97年4 月21日刑事判決宣判後方得確定被上訴
    人為損害及賠償義務人，因此侵權行為之消滅時效應自宣判
    日後才開始起算，故上訴人於原審99年4 月12日言詞辯論時
    追加以侵權行為之法律關係請求被上訴人賠償並未罹於時效
    ，爰依民法第179 條不當得利及第184 條第1 項前段侵權行
    為之規定，請求被上訴人應給付上訴人20萬元。
二、被上訴人則以：
  (一)如依刑事簡易判決書所認定被上訴人僅是「提供帳戶的人頭
    」，則上訴人匯入被上訴人帳戶之金錢必定是遭所謂的不詳
    人士領走，此亦為本件刑事簡易判決所認定之事實，故被上
    訴人根本不可能知道何人於何時何地基於何種原因而將多少
    錢匯入帳戶，被上訴人亦無法知悉何人於何時何地會用提款
    卡領出多少錢，故被上訴人並無受有各99,980元之利益。而
    上訴人並未舉證證明其匯入被上訴人帳戶之款項係由被上訴
    人領走，亦未證明被上訴人確實受有利益，故被上訴人並無
    不當得利。又上訴人雖主張被上訴人提供帳戶或提款卡予他
    人使用，應解釋為授予代理權請該他人代為提領，其提領效
    果應歸於被上訴人，足證被上訴人仍受有利益云云。然被上
    訴人僅為「提供帳戶的人頭」，則該行使詐術之「不詳人士
    」根本無「代理」之意思，而是基於「支配、占有、處分」
    之意思將帳戶內金錢全部領走，且領出來後也不會交給擔任
    人頭之被上訴人，被上訴人事實上並未受有利益，故上訴人
    之訴顯無理由。
  (二)本件案發時間為96年10月18日，上訴人於案發當日就向警方
    報案並提供之被上訴人的銀行帳號予警方，故原告於案發當
    日既已知悉損害並可得特定賠償義務人為銀行帳號之帳戶所
    有人（即被上訴人），時效即非無法進行，本件上訴人之侵
    權行為損害賠償請求權應於98年10月18日即逾2 年消滅時效
    。何況上訴人於案發當日即向警方報案，而警方亦立即以上
    訴人所提供之匯款帳號查出帳戶名義人為被上訴人，上訴人
    亦立即對被上訴人提起刑事告訴，上訴人最遲亦於96年10月
    底以前就知悉受有損害及賠償義務人為何人，故本案上訴人
    之侵權行為損害賠償請求權最遲應於98年10月底以前即逾2
    年消滅時效。惟上訴人遲至99年4 月12日原審最後1 次言詞
    辯論時，才當庭具狀主張依民法第184 條侵權行為法律關係
    請求被上訴人給付，顯然已逾2 年消滅時效，足證上訴人之
    訴顯無理由等語置辯，並於原審聲明求為判決駁回上訴人之
    訴。
三、原審為上訴人全部敗訴之判決，上訴人不服，提起本件上訴
    ，並聲明：(一)原判決廢棄。(二)被上訴人應給付上訴人20萬元
    ，及自96年10月18日起至清償日止，按年息百分之5 計算之
    利息。被上訴人則聲明：上訴駁回。
四、本院之判斷：
  (一)本件上訴人主張依民法第179 條不當得利及同法第184 條第
    1 項前段侵權行為之法律關係，請求被上訴人應給付上訴人
    20萬元等情，為被上訴人所否認，並以前詞置辯。是本件所
    應審究之爭點為：(一)上訴人主張依不當得利之法律關係，請
    求被上訴人給付20萬元，有無理由？(二)上訴人之侵權行為損
    害賠償請求權是否已罹於時效？茲分別說明如次。
  (二)上訴人主張依不當得利之法律關係，請求被上訴人給付20萬
    元，為無理由：
  1.按無法律上之原因而受利益，致他人受損害者，應返還其利
    益；雖有法律上之原因，而其後已不存在者，亦同，民法第
    179 條定有明文。依上開條文規定，不當得利成立之要件有
    三：1.無法律上原因；2.受有利益：指因一定事實發生，致
    財產總額較諸無此事實當時財產總額為多。3.致他人受損害
    ：前述同一事實，一方受有利益，而他方既存財產發生積極
    減少或應得利益喪失等，而受利益與受損害間應有因果關係
    存在。次按民事訴訟法第277 條前段規定當事人主張有利於
    己之事實者，就其事實有舉證之責任。關於舉證責任分配之
    法則，學說上理論甚多，惟在給付訴訟中，為訴訟標的之法
    律關係之事實，應由主張該為訴訟標的之法律關係存在之原
    告，就該具體的法律關係之權利發生事實，負舉證責任。又
    按民事訴訟如係由原告主張權利者，應先由原告負舉證之責
    ，若原告先不能舉證，以證實自己主張之事實為真實，則被
    告就其抗辯事實即令不能舉證，或其所舉證據尚有疵累，亦
    應駁回原告之請求；再按主張不當得利請求權成立之原告，
    應就無法律上之原因而受利益之事實，負舉證責任（最高法
    院17年上字第917 號判例意旨、91年台上字第1673號判決意
    旨可資參照）。參酌上開說明，上訴人既主張被上訴人有不
    當得利之情形，而請求被上訴人返還20萬元，自應就此項有
    利於己之事實，負舉證責任。
  2.本件上訴人主張其於96年10目18日遭不詳姓名之人詐騙，以
    自動提款機轉帳方式各匯款10萬元入被上訴人所有之合作金
    庫銀行營業部帳號0000000000000 號帳戶及新光銀行城內分
    行帳號0000000000000 號帳戶之事實，業據提出本院97年度
    簡字第2960號刑事簡易判決及臺灣板橋地方法院檢察署檢察
    官97年度偵字第3681號聲請簡易判決處刑書等影本各1 份為
    證（見原審調解卷第8 至12頁）。又參以上開刑事案件97年
    度偵字第3681號卷附之自動提款機轉帳明細、合作金庫銀行
    分戶交易明細表及新光銀行存款帳戶存提交易明細查詢表等
    影本（見該偵查卷第15、16、22、38頁），上訴人係於96年
    10月18日分別轉帳10萬元至被上訴人上開二帳戶，經扣除手
    續費後，實際轉入上開二帳戶之金額為各99,980元，共199,
    960 元，是上訴人主張遭不詳姓名年籍之人詐騙匯款共199,
    960 元至被上訴人上開帳戶之事實，應可採信。
  3.上訴人又主張其遭詐騙匯款至被上訴人上開二帳戶，被上訴
    人因而受有利益，請求被上訴人返還20萬元云云。惟查，依
    上開刑事簡易判決之認定，被上訴人係基於幫助詐欺之不確
    定故意，於96年10月18日前之某日，將其所有之上開二帳戶
    之存摺、提款卡及密碼，提供予姓名年籍不詳之成年人，而
    任由該人所屬犯罪集團，詐騙或恐嚇不特定人匯款至上開帳
    戶，有上開刑事簡易判決及聲請簡易判決處刑書可稽。由此
    足徵被上訴人上開二帳戶之存摺及提款卡係在詐騙犯罪集團
    成員之持有中，則被上訴人是否能任意領取帳戶內之款項，
    顯有疑問。而上訴人始終未舉證證明被上訴人確實有與前揭
    犯罪集團成員朋分上開帳戶之款項而受有利益及所受利益之
    金額，揆諸前揭法條規定及最高法院裁判意旨，上訴人主張
    依不當得利之法律關係，請求被上訴人給付上訴人20萬元，
    即屬無據，不能准許。
  (三)上訴人之侵權行為損害賠償請求權已罹於時效而消滅：
  1.按「因侵權行為所生之損害賠償請求權，自請求權人知有損
    害及賠償義務人時起，2 年間不行使而消滅；自有侵權行為
    時起，逾10年者亦同。」民法第197 條定有明文。次按「關
    於侵權行為損害賠償請求權之消滅時效，應以請求權人實際
    知悉損害及賠償義務人時起算，非以知悉賠償義務人因侵權
    行為所構成之犯罪行為經檢察官起訴，或法院判決有罪為準
    。」；又「上訴人於81年2 月5 、6 日建築師辦理第1 次房
    屋損害會勘時，即已知悉或可得知悉其房屋受有損害，及何
    人為施工單位，何人為承建廠商，亦即可知特定之賠償義務
    人為何人。上訴人既已知悉損害及可得特定之賠償義務人，
    時效即非無法進行。」（最高法院72年台上字第738 號判例
    、91年台上字第664號判決意旨參照）。
  2.查上訴人於96年10目18日遭不詳姓名年籍之人詐騙而匯款至
    被上訴人上開帳戶後，即於同日至警局報案並製作筆錄，此
    有高雄市政府警察局左營分局調查筆錄在卷可稽（見上開刑
    事案件97年度偵字第3681號卷第10至12頁）。參以上訴人於
    警詢筆錄時陳稱：「我匯了3 筆金額，她打電話給我說系統
    有問題，叫我再操作一次，我第4 筆於96年10月18日凌晨7
    時47分轉入000-0000000000000000號（經警方查詢該帳戶為
    合作金庫銀行臺北營業部、地址：臺北市○○路77號）匯入
    10萬元，第5 筆於96年10月18日凌晨7 時50分轉入000-0000
    000000 000000 號【經警方查詢該帳戶為誠泰銀行城內分行
    、地址：臺北市中正區○○○路○ 段115 號（合併後為新光
    銀行）】匯入10萬元，... 」等語（見97年度偵字第3681號
    卷第11反面至12頁），足見上訴人於96年10月18日報案時即
    提供其款項所匯入之被上訴人帳號供警方調查，警方於調查
    後並將被上訴人帳號所屬銀行及地址告知上訴人，是上訴人
    於96年10月18日即知悉損害及可得特定之賠償義務人為被上
    訴人。揆諸前揭說明，其侵權行為損害賠償請求權之消滅時
    效應自96年10月18日起算2 年，惟上訴人遲至99年4 月12日
    始於原審99年4 月12日言詞辯論時具狀追加以侵權行為之法
    律關係請求被上訴人賠償，有言詞辯論筆錄及其書狀可稽（
    見本院板橋簡易庭99年度板簡字第252 號卷第14至19頁），
    則上訴人之侵權行為損害賠償請求權顯已逾2 年時效而消滅
    。此外，上訴人並未舉證證明有何其他中斷消滅時效之事由
    ，是其侵權行為損害賠償請求權確已逾2 年時效而消滅甚明
    。從而，上訴人主張被上訴人有上開侵權行為，應負侵權行
    為損害賠償責任等情，縱然屬實，惟其請求權已罹於2 年時
    效而消滅，則被上訴人為時效抗辯，即有理由。
五、綜上所述，本件上訴人主張依不當得利及侵權行為之法律關
    係，請求被上訴人給付上訴人20萬元，均屬無據。是原審駁
    回上訴人之訴，於法並無不合。上訴意旨指摘原判決不當，
    求予廢棄改判，為無理由，應駁回其上訴。
六、本件事證已臻明確，兩造其餘攻擊防禦方法及未經援用之證
    據，經審酌後，核與判決結果不生影響，爰不一一論述。
七、據上論結，本件上訴為無理由，依民事訴訟法第436 條之1
    第3 項、第449 條第1 項、第78條，判決如主文。
中    華    民    國    99    年    8     月    31    日
                  民事第二庭    審判長法  官  陳麗玲
                                      法  官  連育群
                                      法  官  張筱琪
以上正本證明與原本無異
本件不得上訴
中    華    民    國    99    年    8     月    31    日
                                      書記官  連思斐

司法院資訊處製作；財團法人民間司法改革基金會備份。
